臺灣高等法院刑事判決　　　　　　　　　　　　　　九十一年度上易字第二三八號
　　上　訴　人　臺灣板橋地方法院檢察署檢察官
　　被　　　告　乙○○
右上訴人因被告妨害名譽案件，不服臺灣板橋地方法院九十年度易字第二五三一號，
中華民國九十年十二月十日第一審判決（起訴案號：臺灣板橋地方法院檢察署九十年
度偵字第二六二九號）提起上訴，本院判決如左：
    主  文
上訴駁回。
    理  由
一、公訴意旨略以：被告乙○○因不滿告訴人即甲○○（從事宗教命理營生），有詐
    騙其妻之嫌，意圖散佈於眾，於八十九年十一月及十二月間，在不詳地點打電話
    向阮素珍、王有梅、沈煥雄告稱：甲○○之宗教儀式均為詐騙行為，告訴人前科
    累累，素行不良，四處騙吃騙喝，常有藉機敲詐之行徑，甚至遭人打成殘廢等語
    ，而指摘或傳述足以毀損他人名譽之事。因認被告涉有刑法第三百十條第一項之
    意圖散布於眾，而指摘或傳述足以毀損他人名譽之事之誹謗罪嫌等語。
二、訊據被告乙○○堅決否認有何上開公訴意旨所指之誹謗犯行，並以：所有事情均
    是告訴人甲○○捏造者，因伊太太告甲○○詐欺，甲○○就告伊誹謗，以此來逼
    伊及伊太太和解，甲○○亦打電話到伊公司，伊會計接到，說要伊趕快和解，否
    則要到法院告伊，甲○○有找黑社會打電話向伊恐嚇，但伊沒有錄音，所以未留
    存證據，而且告訴人甲○○所提之證人阮素珍、沈煥雄及王有梅伊均不認識，伊
    雖曾打電話給渠等，但沒有說毀謗的話等語置辯。
三、按犯罪事實應依證據認定之，無證據不得推定其犯罪事實。刑事訴訟法第一百五
    十四條定有明文。所謂證據，係指超越一切合理之可疑，足以認定被告確有犯罪
    行為之積極事證。苟依現存之積極證據，就起訴意旨所指被告犯罪之待證事實，
    尚非不得為其他較有利被告之推斷，本諸罪疑為輕之法則，自難謂該事證已適合
    於被告犯罪事實之認定。次按刑法第三百十條第三項前段以對誹謗之事，能證明
    其為真實者不罰，係針對言論內容與事實相符者之保障，並藉以限定刑罰權之範
    圍，非謂指摘或傳述誹謗事項之行為人，必須自行證明其言論內容確屬真實，始
    能免於刑責。又行為人雖不能證明言論內容為真實，但依其所提證據資料，認為
    行為人有相當理由確信其為真實者，即不能以誹謗刑責相繩。亦不得因此項規定
    而免除檢察官或自訴人於訴訟程序中，依法應負行為人故意毀損他人名譽之舉證
    責任。（參見司法院八十九年七月七日大法官會議釋字第五○九號解釋文）。本
    件公訴人認被告乙○○涉有誹謗犯行，係以告訴人甲○○之指訴、證人阮素珍、
    沈煥雄於偵查中之證詞及被告乙○○於偵查中供認有打三或四通電話給甲○○之
    客戶等資為論據。經查：
（一）證人阮素珍、沈煥雄於偵查中經檢察官詢以：有無給甲○○算過命，有無接過
      乙○○電話等問題時，阮素珍結證稱：「有，有蔡說段自稱羅老師，她都騙人
      家的錢，前科累累」，沈煥雄則證謂：「一自稱蔡先生的打電話給我，問我有
      無給羅老師算命，說她都是騙吃騙喝，問我願不願意出庭作證」等語（見偵查
      卷第十四頁）；另證人王有梅於原審調查中亦證述：「大約八十九年年底某日
      晚上十一點左右，有一個男性、香港腔之人打電話給我，他有說甲○○都是在
      騙人的，要我站出來，大家聯合起來控告甲○○，我當時嫌麻煩，所以告訴他
      ，我不想有這個動作，他就說好，他再行找別人。」等情綦詳（見原審九十年
      十月二十二日訊問筆錄），再核諸被告於偵查中經檢察官質以：有無從八十九
      年十一月至十二月間打電話給沈煥雄、阮素珍等說甲○○騙錢等行為時，供承
      ：「有，打了三、四通，有無打給阮、沈不能確定」云云（見偵查卷第十三頁
      反頁），顯見被告確有撥打電話予告訴人甲○○之客戶，而上揭證人均係告訴
      人甲○○之客戶，與被告既素不相識，並無夙怨，當不致無故設詞構陷，渠等
      所言自堪信實。然綜觀前開證人所證述內容，被告乙○○撥打電話予該三位證
      人之意，似認告訴人甲○○有詐欺之嫌，而希望證人或能出面作證或共同對甲
      ○○提出告訴，故被告所為僅與特定之三人討論告訴人之事，并無傳播於大眾
      之意思，尚難遽認具有誹謗之故意及有散布於眾之意圖。
（二）況查被告之妻郭秋明因與被告感情失和，懷疑被告外遇，而於八十九年十月二
      日看到告訴人甲○○在中國時報上所刊登「通靈、電話問事、疑難解決靈驗、
      00000000」之廣告，遂撥打該廣告內之電話至甲○○位於臺北縣中和
      市○○路一三六巷十四號之住處求助，甲○○即以須為郭秋明夫妻舉行合和法
      事為由，於同日要求郭秋明匯款新台幣（下同）二千元至其於台灣銀行所開設
      之000000000000號帳戶內，繼再以材料費、聘徵信人員等為由，
      要求郭秋明再給付款項，使郭秋明先後以匯款方式共計給付六萬元，嗣因郭秋
      明要求到段菱鏡所設法壇觀看，惟遭甲○○推詞拒絕，郭秋明因之認為有異，
      而認遭甲○○詐騙，乃訴由臺北縣警察局中和分局移送臺灣板橋地方法院檢察
      署檢察官偵查，嗣並據該署檢察官偵查後認甲○○涉有刑法第三百三十九條第
      一項詐欺罪嫌，而以八十九年度偵字第二二七二一號提起公訴有該起訴書附卷
      可稽，該案並經臺灣板橋地方法院以九十年度訴字第六六八號審理在案。
（三）又查郭秋明依甲○○所稱因作法事及徵信所需，自八十九年十月二日起至同月
      三十一日止先後匯款計六萬元到甲○○在台灣銀行所開立帳戶乙節，已據甲○
      ○於前開刑事案件之警訊中供認在卷，並有該帳戶之綜合存款存摺影本附卷可
      參（詳八十九年度偵字第二二七二一號偵查卷第七頁反面、第十頁至第十二頁
      ），足見甲○○確向被告乙○○之妻郭秋明收取六萬元無訛。至甲○○於該案
      偵查中固辯稱：伊有幫告訴人郭秋明做法事，也有請朋友劉少麗拿二次「腳尾
      油燈」、「合和符」給告訴人，「腳尾油燈」花了五千元，另外有請徵信社查
      告訴人先生外遇的對象云云。然查證人劉少麗於該案偵查中證稱：被告（即本
      案告訴人甲○○）曾要伊拿東西給告訴人（即郭秋明），說告訴人係被告朋友
      ，曾幫助被告；法壇原來是被告放在中和的，伊於八十七年六月中旬左右讓被
      告放在客廳，被告從來沒有去過伊那裏，請被告搬走都不搬；被告還叫伊作證
      時說被告有在那邊做法事等語（詳前開刑事案件八十九年度偵字第二二七二一
      號偵查卷第三十九頁第四十頁），可見甲○○並無施法場所，則其如何施法？
      而甲○○如確能通靈作法，又為何對劉少麗隱瞞係向郭秋明收款之事，又何以
      要劉少麗虛偽陳供有在其中和住處施作法事？再參以郭秋明於給付六萬元後，
      與其夫即被告乙○○之感情仍無法復原，甲○○又始終以電話與郭秋明連絡，
      拒絕讓郭秋明至其施法地點觀看等節，已由郭秋明迭於原審九十年度訴字第六
      六八號刑事案件偵審中供明綦詳，是郭秋明認甲○○有詐欺之嫌，洵非無據。
（四）復查被告乙○○於臺灣板橋地方法院前揭九十年度訴字第六六八號刑事案件審
      理中所供證：八十九年十一月二十三日凌晨三點多，伊香港朋友王小姐打電話
      給伊，王小姐就是伊太太懷疑伊外遇的對象，其實伊是香港人，在藝品店上班
      ，專門與旅行團做生意，王小姐也是香港人，她是一個導遊的朋友，來台觀光
      認識的，交情不深，所以不知道她叫什麼名字，當天凌晨三點多她打電話給伊
      說在凌晨三點時，有一個臺灣自稱羅法師的女子打電話給她，說我太太委託她
      作法要弄死王小姐，弄瘋伊，她說他是好人，不想做壞事，王小姐說不關她的
      事，自稱羅法師的人說叫王小姐小心點，他不做別人也會做等語（見前開刑事
      卷九十年五月二十九日訊問筆錄），經核諸郭秋明於該日調查中陳稱有將王小
      姐之電話給甲○○，及所提出甲○○於九十年五月十五日在其手機所留訊息譯
      文（該譯文業經該案承審法官當庭勘驗手機訊息內容與譯文記載相符，有該日
      訊問筆錄可憑），其內有：「郭小姐我今天收到誨（應為誹之誤）謗我蔡先生
      的起訴書，我先向郭小姐道歉，不該打那通香港電話．．」等文，均足佐證被
      告乙○○前揭所言應屬事實，則告訴人甲○○既受郭秋明委託為其作法，挽回
      郭秋明與被告乙○○之婚姻，何以又電話告知王小姐且告以不實之事？俱見告
      訴人甲○○之動機殊令人質疑。是被告乙○○依前揭各情認告訴人甲○○有詐
      財之嫌，顯有相當理由。再參以證人王有梅於原審亦稱：伊認識甲○○，她是
      一個小兒麻痺患者，伊見過她兩次面，是經由報紙小廣告，看到她說可以幫忙
      人家消災解厄，伊就與她電話聯絡，她叫伊匯款三千元，伊就匯款給她，結果
      她沒有幫伊做什麼，伊覺得被她詐財等語（見原審九十年十月二十二日訊問筆
      錄），益證被告乙○○在電話中對阮素珍、沈煥雄及王有梅等人所指摘甲○○
      之事，並非空言捏造者。
（五）綜上，按諸前揭事證資料顯示，既足認被告乙○○有相當理由確信其所指摘甲
      ○○之事為真實，則依前揭大法官會議釋字第五○九號解釋意旨，被告自難以
      誹謗刑責相繩。此外復查無其他確切之證據足資證明被告確有公訴人所指之犯
      行，揆諸首揭說明，被告前開犯行不能證明，本院自應為無罪之諭知。
四、原審以調查證據結果，斟酌全辯論意旨，認不能證明被告犯罪，而為被告無罪之
    諭知，核無不當，檢察官循告訴人請求上訴，其上訴意旨仍執前詞認應成立犯罪
    ，指摘原判決不當，為無理由，應予駁回。
據上論斷，應依刑事訴訟法第三百六十八條，判決如主文。
本案經檢察官彭坤業到庭執行職務。
中    華    民    國    九十一    年      五        月      二十一      日
                              臺灣高等法院刑事第八庭
                                  審判長法  官  陳  祐  治
                                        法  官  沈  宜  生
                                        法  官  楊  炳  禎
右正本證明與原本無異。
不得上訴。
                                        書記官  廖  素  花
中    華    民    國    九十一    年      五        月       二十七     日
